臺灣高等法院臺中分院刑事判決　　　　　　　　九十一年度上更(一)字第一八五號
　　上　訴　人
　　即　被　告　甲○○
　　指定辯護人　本院公設辯護人　乙○○
右上訴人因強盜案件，不服臺灣苗栗地方法院九十年度訴字第二六○號中華民國九十
年十二月二十七日第一審判決（起訴案號：臺灣苗栗地方法院檢察署九十年度偵字第
四○七二號），提起上訴，經判決後由最高法院發回更審，本院判決如左：
    主      文
原判決撤銷。
甲○○意圖為自己不法之所有，攜帶兇器，以脅迫至使不能抗拒，而取他人之物，處
有期徒刑肆年陸月。
    事      實
一、甲○○因平常沒有工作，四處遊蕩，先在其舅舅張國泰位於苗栗縣通霄鎮○○路
    某處雞寮雜物間內取得刀刃連刀柄長約三十公分之水果刀一把（此部分為親屬間
    竊盜罪，未據告訴），準備自殺。嗣於民國（下同）九十年八月二十六日十九時
    二十七分許，因為整日未吃東西，飢餓不已，竟萌歹念，意圖為自己不法之所有
    ，持上開水果刀至苗栗縣苑裡鎮○○路二七之七號「萊爾富超級商店」內，見店
    內僅有一位女性工作人員己○○與另一名非在當班之戊○○在櫃檯內，即持一罐
    飲料至該店櫃台前，排在最後佯裝準備結帳，伺四周無人之際，即自腰際取出預
    藏之上開客觀上對人之生命、身體、安全構成威脅，具有危險性之兇器水果刀，
    斜向橫在己○○前面，對己○○聲稱其無錢付帳，隨即步入櫃台內，喝令店員己○○交出錢財而施加脅迫，己○○見其身上有刀，心生畏懼馬上退至櫃臺後面，
    甲○○見狀即令己○○拿錢出來，己○○見甲○○有刀而不能抗拒，不敢趨前而
    要甲○○自行打開收銀機，惟因甲○○不知操作程序，致未能開啟收銀機，甲○○再次命己○○打開收銀機，己○○因恐受加害不能抗拒，遂依其指示開啟收銀
    機後再行退避，甲○○旋即伸手至該收銀機內取出新臺幣（下同）一千元及五百
    元券各一張後，逃離現場，適遇到正要進入上開超商購物之李偉翔。嗣警方據報
    趕至現場，未見甲○○，甲○○則於同日二十時四十五分，在苗栗縣通霄鎮○○
    里○鄰○○○路上步行，為接獲通報之員警丙○○等發現甲○○穿黑色上衣獨自
一人在路上步行，覺得可疑，乃將甲○○攔下盤問，並隨即打行動電話回去詢問
    而知悉歹徒是一戴眼鏡、禿頭、穿拖鞋之人，惟仍無法確知或有合理可疑歹徒即
    係甲○○，警方人員乃以順便載甲○○回通霄之說詞，請甲○○上車。甲○○上
    車後，在有偵查犯罪權限之機關或人員發覺其犯行前，向警方人員丙○○等表示
    「萊爾富超級商店」之強盜案係伊所為，然丙○○等仍不敢確認，遂決定先將甲○○以警車載回苗栗縣警察局通霄分局苑裡分駐所讓被害人指認，嗣並由甲○○
    帶同員警在五南里八鄰農路水溝旁某傢俱行前起獲上開作案用之水果刀一把。
二、案經苗栗縣警察局通霄分局報請臺灣苗栗地方法院檢察署檢察官偵查起訴。
    理      由
一、訊據上訴人即被告（以下簡稱為被告）甲○○坦承於前開時間有持上開水果刀至
    前開「萊爾富超級商店」內，於持一罐飲料後至該店櫃台前，取出上開水果刀對
    店員己○○聲稱其無錢付帳，並令己○○交出錢財，己○○見其拿刀不敢抗拒而
    叫其自己打開收銀機，惟因其不知操作程序，未能開啟收銀機，乃再命己○○打
    開收銀機，於己○○打開收銀機後，其即伸手至該收銀機內取出上開一千元及五
    百元券各一張後逃離現場等事實不諱，核與被害人己○○指述之被害情節相符，
    復經現場證人戊○○於警詢、原審、本院前審及本院調查時證述被告確持刀強盜
    店內收銀機之財物屬實，並有被告用以強盜之水果刀一支之照片一張及被害人己○○領回被強盜之一千元及五百元券時所出具之贓物認領保管單一紙在卷可佐，
    被告自白與事實相符，應堪採信。次按：恐嚇取財與強盜罪，二者就其同具有不
    法得財之意思，及使人交付財物而言，固無異趣，但就被害人是否喪失意思自由
    ，不能抗拒言之，前者被害人尚有意思自由，後者被害人之意思自由已被壓制，
    達於不能抗拒之程度，故恐嚇取財罪，其恐嚇行為雖不以將來之惡害通知為限，
    即以目前之危害相加，亦屬之，但必其強暴、脅迫手段，尚未使被害人達於不能
    抗拒之程度始可，如其強暴、脅迫行為，已使被害人喪失意思自由，達於不能抗
    拒之程度，即應構成強盜罪，而非恐嚇取財罪。查：被告所持用之水果刀係一刀
    刃連刀柄長約三十公分，刀刃為鐵質，單面開鋒之利刃等情，業經被告於本院審
    理時供明，並有該刀之照片一張在卷可稽，被告係一年紀三十八歲之男子，其於
    夜間持刀脅迫被害人己○○交出錢財，當時店內並無其他顧客，一般成年人處於
    此情狀均無法抵抗，況己○○年僅十六歲餘（七十三年十二月生），另一在場人
    戊○○亦年僅十八歲餘（七十一年十二月生），有渠等年籍資料在卷可查，被害
    人己○○面對被告持刀強盜財物，自足使其喪失意思自由，達於不能抗拒之程度
    ，被告所為應係強盜取財，並非恐嚇取財至明。事證明確，被告犯行堪以認定，
    自應依法論科。
二、查：被告持以強盜取財所用之水果刀，係一刀刃連刀柄約三十公分，刀刃為鐵質
    ，單面開鋒之利刃，已如前述，該刀客觀上足對人之生命、身體、安全構成威脅
    ，具有危險性，屬兇器無疑。核被告攜帶兇器強盜取財，所為係犯現行刑法（九
    十一年一月三十日修正公布，同年二月一日生效）第三百三十條第一項犯強盜罪
    而有刑法第三百二十一條第一項第三款之加重強盜罪。查被告行為後，懲治盜匪
    條例已於九十一年一月三十日經總統公佈廢止，同年二月一日失效；刑法第三百
    三十條亦於九十一年一月三十日經修正公佈，同年二月一日生效，而懲治盜匪條
    例雖經廢止，然因廢止前後，被告強盜取財行為在行為時至裁判時，均有刑罰規
    定，該條例之廢止，自屬行為後法律有變更。本件被告加重強盜取財犯行，因行
    為後法律有變更，依前揭說明，就懲治盜匪條例第五條第一項第一款與修正後之
    刑法第三百三十條第一項比較，以修正後之刑法第三百三十條第一項規定較有利
    於被告，依刑法第二條第一項前段規定，自應適用裁判時法即修正後刑法第三百
    三十條第一項規定處斷。
三、被告稱其於警方未發覺其犯行前向警方人員陳述上開「萊爾富超級商店」強盜案
    件，係伊所為，應依自首規定減輕其刑一節。按：刑法第六十二條所謂自首係以
    對於未發覺之罪投案而受裁判為要件，如案已發覺，則被告縱有投案陳述自己犯
    罪之事實，亦祇可謂為自白，不能認為自首；又所謂發覺，固非以有偵查犯罪權
    之機關或人員確知其人犯罪無誤為必要，而於對其發生嫌疑時即得謂為已發覺；
    但此項對犯人之嫌疑，仍須有確切之根據得為合理之可疑者，始足當之，若單純
    主觀上之懷疑，要不得謂為已發生嫌疑（最高法院二十六年上字第四八四號、七
    十二年台上字第六四一號判例參照）。經查：苗栗縣警察局通霄分局苑裡分駐所
    警員丙○○於原審結證稱：「（案發當日之情形是否知道？）知道是萊爾富超商
    搶案，但是日期我無法確定，時間是晚上七點多，我們接到勤務中心通報，說有
    搶案，我們就到現場處理，後來七點半左右返程從苑裡趕到通霄五南里，到的時
    候已經是晚上八點，我們發現就攔起來盤查，我們之前是從通霄趕去苑裡，然後
    再由苑裡再返回通霄，那時接獲勤務中心通報說萊爾富超商有搶案，請我們去圍
    捕，那時沒有說歹徒的特徵，我們再用行動電話打回去問，才知道歹徒特徵是戴
    眼鏡、禿頭、穿拖鞋，那時接獲通報時我們正在通霄，然後才去苑裡萊爾富超商
    附近圍捕，我當時沒有進去超商，也沒有與在座這三位證人（指己○○、證佩珊
    、李偉翔）接觸過，我只有去圍捕，那時沒有發現，後來回程要回通霄，在路途
    中看到被告穿著拖鞋在路上步行，於是攔下來盤查，因為當時他與通報的特徵有
    些類似，發現可疑於是盤問其身分，問他年籍資料，他說住通霄，那時看他特徵
    蠻像，問他身上有多少錢，他說有一千五百元，認為他很可疑，就以順便要載他
    回通霄，我們請他上車時，有告訴他要回苑裡分駐所給人家指認，他就上車，後
    來他在車上承認了，上車前有告訴他如果不是的話要載他回家」等語（詳見原審
    卷第五六、五七頁）。足見證人丙○○係在當晚八點鐘由苑裡趕回通霄時，發現
    被告可疑加以攔檢盤查，再用行動電話問出歹徒之特徵。而依通霄分局「中心來
    案各類案件紀錄表」記載報案內容僅為：「有人被搶穿黑色上衣」，有該紀錄表
    在卷可憑（詳見本院卷第四十三頁），足見證人丙○○○○○路上遇見被告時，
    對歹徒之特徵所知有限，其於攔下被告盤查後用行動電話打回去問，才知道歹徒
    特徵是戴眼鏡、禿頭、穿拖鞋，認為可疑，再請被告上車，說明要帶回苑裡分駐
    所指認，如果不是再把被告載回通霄，被告上車時，即予承認。查證人丙○○雖
    在被告承認犯行前，查悉本件強盜案之歹徒為一穿黑色上衣、戴眼鏡、禿頭、穿
    拖鞋之人，然戴眼鏡之人比比皆是，禿頭對被告年三十八歲餘之人言，亦非少數
    之特例、夜間穿拖鞋在路上行走亦屬平常，無論分別上開四項特徵或集合各該特
    徵均不能認有確切之根據得為合理之可疑，認被告即係上開超商強盜案之歹徒。
    雖被害人己○○於原審證稱：「我看到他（指被告）跑出去後，就打１１０報警
    ，說我們被搶，地點是苑裡的萊爾富超商，然後警察來了，我們跟警察說被搶，
    並陳述搶匪的特徵，搶匪的頭髮比較少、黑框的眼鏡、衣服的顏色，但什麼顏色
    我已忘記了」、「還有告訴警察是穿長袖還是短袖」等語（詳見原審卷第五十頁
    、第五十二頁）；另證人李偉翔亦於原審證稱：「我跟警察說看到有一個人高高
    的、禿頭，戴著黑框的眼鏡，黑褲子，穿拖鞋」等情（詳見原審卷第五十五頁）
    。然發現到被告之員警丙○○並未與己○○、李偉翔接觸，已如前述，且己○○
    、李偉翔所述之歹徒特徵亦與丙○○以行動電話所了解之歹徒特徵無甚差異，己○○、李偉翔所為證述當無法為不利於被告之認定。本院調查時再次傳喚證人丙○○到庭證稱：「（你們停車要對他盤查的時候，被告有無逃跑或抗拒？）沒有
    」、「（盤查經過情形如何？）當時我們是問被告你住哪裡，他回答說是住草屯
    ，但目前住通霄，我當時並沒有確定他就是歹徒。後來我與另一個同事商量，是
    否把他帶到苑裡分駐所讓被害人指認，如果被害人指認是他就把他逮捕，如果不
    是我們再送他回家。上車之後被告有承認本案是他做的」、「（在被告向你和另
    外壹個同事承認本案是他所為之前，你們有沒有證據可以證明本案是被告做的？
    ）沒有」、「（在被告向你二人承認之前，有無證據可作合理的懷疑，本案可能
    是被告做的？）沒有」、「（在被告向你們二人承認本案是他做的時候，你二人
    是否就相信他的話？）我們還是把他載到苑裡所去求證」等語（詳見本院卷第三
    二、三三頁），足見被告係在丙○○警員尚未確知或有確切之根據得為合理之可
    疑歹徒即係甲○○前，向警方人員自首犯罪，被告並已接受裁判，核與自首要件
    相符，應依刑法第六十二條前段規定減輕其刑。
四、原審認被告犯罪事證明確，予以論罪科刑，固非無見，惟原判決未及予以新舊法
    律之比較適用，已有未合；次查刑法第五十九條之酌量減輕其刑，必於犯罪之情
    狀，在客觀上足以引起一般同情，認為即予宣告法定低度刑期，猶嫌過重者，始
    有其適用，至犯罪所得之多寡僅為法定刑內科刑輕重之標準，不得據為酌量減輕
    之理由，查本件被告時值壯年，不思找尋正當工作，僅因缺錢花用，即持水果刀
    強盜上開超商，雖所得僅一千五百元，但僅得據為法定刑內從輕科刑之標準而已
    ，核非其犯罪情狀在客觀上足以引起一般同情之情形，原判決遽行依刑法第五十
    九條之規定予以酌減其刑，亦有可議；再被告係持刀脅迫被害人，並未以水果刀
    加諸被害人身體，原判決認被告係以「強暴」之手段為強盜行為亦有未洽；又被
    告並未對在場之戊○○施加強暴、脅迫，亦未喝令戊○○交出錢財，原判決併認
    被告持刀向戊○○強盜取財，亦有疏誤。被告上訴意旨指摘原判決未依自首之規
    定減輕其刑及懲治盜匪條例業經廢止為由指摘原判決不當，為有理由，且原判決
    復有上述可議之處，應由本院將原判決予以撤銷改判。爰審酌被告犯罪之動機、
    目的、手段、持刀強盜超商惡性非輕、惟所得僅一千五百元及犯後坦承犯行態度
    良好等一切情狀，量處如主文第二項所示之刑，以示懲儆。至扣案之上開水果刀
    一把，雖為供被告犯罪所用之物，惟屬被告之舅舅張國泰所有，業據被告供明在
    卷，並非被告所有，不得宣告沒收。另被告經為恭醫院精神鑑定結果認個案無明
    顯精神病症狀，認知判斷力可，思考內容較負面，內心有焦慮及自卑感，但以壓
    抑及消極的態度面對壓力，有該院所出具之鑑定報告一份足按，尚未達精神耗弱
    之程度，故無法依精神耗弱之規定予以減輕其刑，亦附此敘明。
五、公訴意旨另以：被告於前揭時、地，持刀強盜得手之過程中，亦致使在場之戊○○因恐受加害而不能抗拒，因認被告此部份所為亦成立強盜取財罪嫌。訊據被告
    否認其有對戊○○強盜取財之行為，辯稱伊僅有命穿工作服之己○○將錢拿出來
    等語。經查：被告強盜時，戊○○原在櫃檯內固係屬實，惟被告並未對戊○○施
    加強暴、脅迫，且被告係持刀針對己○○，要己○○拿錢給他，戊○○僅是單純
    在櫃檯內，被告並未以水果刀對著或抵著戊○○，戊○○要走出櫃檯時，經過被
    告身邊，被告亦未加以阻止等情，業據戊○○於本院調查時證述屬實（詳見本院
    卷第三六、三七頁）；另己○○、戊○○於本院調查時均陳稱當時戊○○並未穿
    著工作服等語，衡情被告亦無以戊○○為強盜之對象，否則戊○○何以敢於從有
    刀在身之被告旁邊經過，而被告見戊○○離開櫃檯亦不加阻攔？尚不得因被告持
    刀強盜命己○○交出錢財時，戊○○目睹後心中感到害怕，而認被告有對戊○○
    強盜取財之行為。此外，復查無其他積極證據足資證明被告有公訴人所指之此部
    份犯行，惟公訴人既認被告此部份犯行與其前開有罪部分間，為一罪之關係，爰
    不另為無罪之諭知。
據上論結，應依刑事訴訟法第三百六十九條第一項前段、第三百六十四條、第二百九
十九條第一項前段，刑法第二條第一項前段、（修正後刑法）第三百三十條第一項、
第六十二條前段，判決如主文。
本案經檢察官丁○○到庭執行職務。
中      華      民      國　    九十一     年     八      月   二十二 　日
臺灣高等法院臺中分院刑事第四庭
                                      審判長法  官　洪　耀　宗
                                            法　官　劉　登　俊
                                            法　官  江　德　千
右正本證明與原本無異。
如不服本判決應於收受送達後十日內向本院提出上訴書狀，其未敘述上訴之理由者並
得於提起上訴後十日內向本院補提理由書（均須按他造當事人之人數附繕本）。
                                            書記官  吳　麗　琴
中      華      民      國　    九十一     年     八      月   二十三 　日
【附錄論罪科刑法條】
修正後刑法第三百三十條：
犯強盜罪而有第三百二十一條第一項各款情形之一者，處七年以上有期徒刑。
前項之未遂犯罰之。
                                                                        Ｒ
